ACORDAO-COMPLETO-2504913

ACÓRDÃO 1955/2022 ATA 33/2022 - PLENÁRIO

VISTOS, relatados e discutidos estes autos de recurso de reconsideração interposto pela Fundação Escola de Sociologia e Política de São Paulo contra o Acórdão 3228/2020-TCU-Plenário, da relatoria do E. Ministro Bruno Dantas;
ACORDAM os Ministros do Tribunal de Contas da União, reunidos em sessão do Plenário, ante as razões expostas pelo Relator, em:
9.1. conhecer do recurso de reconsideração, para, no mérito, negar-lhe provimento; e
9.2. dar ciência desta deliberação à recorrente e demais interessados.

Recurso de reconsideração contra acórdão que julgou irregulares as contas da recorrente, com condenação em débito e multa, em razão de irregularidades em convênio cujo objeto consistia em analisar o custo social, humano e econômico dos acidentes do trabalho no município de São Paulo.

Estado de São Paulo.

3. Interessados/Responsáveis/Recorrentes:
3.1. Interessado: Secretaria de Controle Externo do TCU no Estado de São Paulo.
3.2. Responsáveis: Força Sindical (CNPJ 65.524.944/0001-03); Fundação Escola de Sociologia e Política de São Paulo (CNPJ 63.056.469/0001-62); Paulo Pereira da Silva (CPF XXX.067.689-XX); e Ricardo Patah (CPF XXX.109.958-XX).
3.3. Recorrente: Fundação Escola de Sociologia e Política de São Paulo (CNPJ 63.056.469/0001-62).

Aroldo Cedraz.

13.1. Ministros presentes: Bruno Dantas (na Presidência), Walton Alencar Rodrigues (Relator), Benjamin Zymler, Augusto Nardes, Aroldo Cedraz e Antonio Anastasia.
13.2. Ministro que alegou impedimento na Sessão: Aroldo Cedraz.
13.3. Ministros-Substitutos convocados: Augusto Sherman Cavalcanti e Marcos Bemquerer Costa.
13.4. Ministros-Substitutos presentes: André Luís de Carvalho e Weder de Oliveira.

ACORDAO-COMPLETO-2555002

Acórdão 2510/2022 - Plenário

WALTON ALENCAR RODRIGUES

Ministro Bruno Dantas.

Adoto, como relatório, a instrução da Secretaria de Recursos (peças 143 e 144) , que contou com a anuência do Ministério Público junto ao TCU (peça 145) .
"INTRODUÇÃO
1. Trata-se de recurso de reconsideração (peça 124) interposto pela Fundação Escola de Sociologia e Política de São Paulo, contra o Acórdão 3228/2020-TCU-Plenário (peça 109) , sob a relatoria do Ministro Bruno Dantas. A deliberação recorrida apresenta o seguinte teor (destacando-se os itens impugnados) :
9.1. com fundamento nos arts. 1º, inciso I, 16, inciso III, alínea "c" e 19, da Lei 8.443/1992, julgar irregulares as contas da Força Sindical (65.524.944/0001-03) e da Fundação Escola de Sociologia e Política de São Paulo (63.056.469/0001-62) , condenando-os, solidariamente, ao pagamento do débito discriminado a seguir, atualizado monetariamente e acrescido dos juros de mora devidos, calculado desde a data de ocorrência indicada até sua efetiva quitação, na forma da legislação vigente, fixando o prazo de 15 (quinze) dias, a contar do recebimento da notificação, para que seja comprovado, perante este Tribunal, o recolhimento da quantia à Fundação Jorge Duprat Figueiredo de Segurança e Medicina no Trabalho (Fundacentro) , nos termos do art. 23, inciso III, alínea "a", da referida Lei, c/c o art. 214, inciso III, alínea "a", do Regimento Interno do TCU:
	Valor histórico
	Data
	Débito/Crédito

	450.000,00
	5/12/2001
	D

	84.100,00
	5/12/2001
	C

	200.000,00
	10/7/2002
	D

	300.000,00
	29/8/2002
	D

	62.984,80
	31/7/2017
	C

	63.135,95
	29/8/2017
	C

	63.255,90
	28/9/2017
	C

	63.367,11
	25/10/2017
	C

	63.623,21
	30/11/2017
	C

	63.801,36
	21/12/2017
	C

	64.082,08
	30/1/2018
	C

	64.267,92
	28/2/2018
	C

	64.473,58
	20/3/2018
	C

	64.620,26
	26/4/2018
	C

	64.762,42
	24/5/2018
	C

	65.021,74
	26/6/2018
	C

	65.840,74
	26/7/2018
	C

	66.058,02
	29/8/2018
	C

	65.998,57
	28/9/2018
	C

	66.315,36
	31/10/2018
	C

9.2. com fundamento no art. 57 da Lei 8.443/1992, aplicar, individualmente, à Força Sindical (CNPJ 65.524.944/0001-03) e à Fundação Escola de Sociologia e Política de São Paulo (CNPJ 63.056.469/0001-62) multa no valor de R$ 140.000,00 (cento e quarenta mil reais) , atualizado monetariamente desde a data do presente acórdão até a do efetivo recolhimento, se for pago após o vencimento, na forma da legislação vigente, fixando o prazo de 15 (quinze) dias, a contar do recebimento da notificação, para que seja comprovado, perante este Tribunal, o recolhimento da quantia ao Tesouro Nacional, nos termos do art. 23, inciso III, alínea "a", da referida Lei, c/c o art. 214, inciso III, alínea "a", do Regimento Interno do TCU;
9.3. com fundamento no art. 28 da Lei 8.443/1992, autorizar, desde logo, a cobrança judicial das dívidas, caso não atendida a notificação;
9.4. com fundamento no art. 16, § 3º, da Lei 8.443/1992, c/c art. 209, § 7º, do Regimento Interno do TCU, remeter cópia deste acórdão à Procuradoria da República em São Paulo, para adoção das medidas que entender cabíveis; e
9.5. dar ciência deste acórdão aos responsáveis. 
HISTÓRICO
2. A tomada de contas especial (TCE) sob comento foi instaurada em cumprimento ao item 9.7 do Acórdão 901/2010-TCU-Plenário, da relatoria do Ministro Weder de Oliveira, tendo em vista a não comprovação da boa e regular aplicação dos recursos federais repassados no âmbito do Convênio Siafi 424761, firmado entre a Fundação Jorge Duprat Figueiredo de Segurança e Medicina no Trabalho (Fundacentro) e a Força Sindical (peça 7, p. 23-33, do TC Processo 003.296/2006-5) . 
2.1. O objeto do convênio, celebrado em 26/11/2001, com vigência até 19/1/2003) , no valor de R$ 1.050.000,00, sendo R$ 950.000,00 da concedente e R$ 100.000,00, de contrapartida. O objeto do convênio  consistia em "analisar o custo social, humano e econômico dos acidentes do trabalho no município de São Paulo, nas categorias de trabalhadores metalúrgicos, da construção civil e do setor de transporte urbano, identificando as principais causas destes acidentes; o tratamento de saúde oferecido; a assistência previdenciária prestada, inclusive a reabilitação profissional; a reinserção dos trabalhadores acidentados e outras ações exercidas pelas autoridades públicas competentes, na forma prevista no Plano de Trabalho constante do Processo 982/2001-CTN-SP" (peça 7, p. 36, do TC Processo 003.296/2006-5) .
2.2 Para a execução da integralidade do objeto do referido convênio, a Força Sindical contratou a Fundação Escola de Sociologia e Política de São Paulo - FESPSP, por meio do Contrato CTN/SP 982/2001 (peça 3, p. 87-88 e p. 125-126) .
2.3. A prestação de contas final foi entregue em 17/1/2003 (peça 3, p. 10) e teve parecer favorável para aprovação por meio do Relatório de Avaliação financeira final do Convênio celebrado entre a Fundacentro e a Força Sindical, datado de 24/10/2003 (peça 3, p. 96-98) .
2.4. A Controladoria Geral da União, quando da avalição da gestão da Fundacentro, identificou irregularidades no Convênio Siafi 424761 e recomendou, por meio do Relatório 139982, de 23/4/2004 a instauração de TCE no referido convênio (peça 3, p. 99-156) . 
2.5. A Fundacentro notificou a convenente que buscou atender e justificar as irregularidades identificadas pela CGU (peça 3, p. 124-147 e p. 168-178) , porém em Parecer Técnico de 19/7/2005, foi concluído não ter sido possível regularizar os apontamentos da CGU.
2.6. Em 8/6/2005 a Fundação Escola de Sociologia e Política de São Paulo - FESPSP foi notificada pela convenente para que apresentasse a comprovação das despesas referentes aos serviços prestados à Força Sindical, no âmbito do Convênio Siafi 424761 (peça 3, p. 179) , questionamento que foi respondido em 27/6/2005 (peça 3, p. 180-189) .   
2.7. Em 22/9/2005, por meio do Ofício 11187/APRES, de mesma data, a Fundacentro notificou a Força Sindical solicitando a devolução dos recursos, sob pena de instauração de TCE (peça 3, p. 193-229) .
2.8. Tendo em vista a demora na conclusão dos trabalhos da comissão de TCE, este Tribunal, em 28/4/2010, por meio do subitem 9.7 do Acórdão 901/2010-TCU-Plenário, Rel. Weder de Oliveira, determinou à Fundacentro a instauração de TCE referente ao Convênio Siafi 424761 (peça 4, p. 66-67, do TC Processo 003.296/2006-5) .
2.9. No âmbito desta Corte, a instrução à peça considerou o objeto do convênio sob comento não cumprido e propôs a citação dos responsáveis a seguir (peça 5, p. 145-161) :
a) Paulo Pereira da Silva e Ricardo Patah, representantes da Força Sindical, signatários do Termo de Convênio Siafi 424761, responsáveis pessoais pela gestão dos recursos públicos federais;
b) a Força Sindical, pessoa jurídica que recebeu os recursos públicos para execução do objeto conveniado; e 
c) a Fundação Escola de Sociologia e Política de São Paulo, pessoa jurídica contratada para a execução do objeto do convênio.
2.10. Após a análise das alegações de defesa apresentadas por todos os citados, a área técnica, em instrução à peça 6, p. 71-107, propôs afastar a responsabilidade da Fundação Escola de Sociologia e Política de São Paulo, ora recorrente, e condenar os demais responsáveis em débito, julgando as contas irregulares e aplicando a multa prevista no art. 57 da lei 8.443/92.
2.11. O MP/TCU se manifestou parcialmente de acordo, entendendo que a FESPS também deveria ser condenada em débito (peça 6, p. 131-136) , posicionamento ao qual aderiu a área técnica ao examinar memorial (peça 27) , o qual, por despacho do relator (peça 28) lhe foi encaminhado para exame. 
2.12. Na instrução à peça 30, a unidade técnica propôs rejeitar as alegações de defesa de todos os responsáveis, condenando-os ao ressarcimento do débito e aplicando-lhe a multa do art. 57 da Lei 8.443/1992, proposta que foi endossada pelo MP/TCU (peça 35) e acompanhada pelo relator (peça 43) . Na votação do processo houve empate (peça 39) , considerando que o voto revisor do Ministro Bruno Dantas que divergiu das propostas apresentadas por considerar que muitas das falhas apontadas pela CGU era meramente formais e que o objeto do Convênio 424761 foi parcialmente executado (peça 41) .  
2.13. O ministro André Luís foi convocado para apresentar voto de desempate, o qual foi no sentido de reconhecer a boa-fé dos gestores e entidades, julgar regulares com ressalva as contas dos gestores e fixar novo prazo para as entidades responsabilizadas solidariamente ressarcirem o débito (peça 42) , o que resultou no Acórdão 2150/2016-TCU-Plenário, com a redação dada pelo Min. Bruno Dantas (peça 40) .
2.14. Em 22/9/2016, a Força Sindical opôs embargos de declaração em face do Acórdão 2150/2016-TCU-Plenário (peça 54) , o qual foi reconhecido e acolhido para reduzir o débito imputado aos responsáveis, o que resultou no Acórdão 1131/2017-TCU-Plenário, Rel. Ministro Bruno Dantas (peça 61) .
2.15. A unidade técnica, em instrução à peça 100, registrou o pagamento pela Força Sindical de 16 parcelas dentre as 36 devidas, sendo a última ocorrida em 31/10/2018, tendo apurado a informação pela devedora de que não havia recursos para continuar pagando o débito imputado pelo Acórdão 2150/2016-TCU-Plenário, alterado pelo Acórdão 1131/2017-TCU-Plenário.
2.16. Dessa forma, propôs, conforme o art. 217, §2º do RI/TCU, julgar irregulares as contas da Força Sindical e da ora recorrente, condenando-as solidariamente ao pagamento do saldo devedor e ainda a aplicação de multa do ar. 57, da lei 8.443/1992 (peça 100, p. 5-6) , proposta que foi acolhida pelo MP/TCU (peça 103 e pelo relator (peça 110) , resultando no acórdão combatido.
2.17. Inconformada, a Fundação Escola de Sociologia e Política de São Paulo apresentou expediente denominado como pedido de reconsideração contra o Acórdão 3228/2010-TCU-Plenário, requerendo a reforma do acórdão recorrido para que seja (peça 124) :
a) reconhecida a ocorrência de prescrição;
b) reconhecida lesão ao devido processo legal;
c) reconhecida sua boa-fé e ausência de responsabilidade;
d) aplicado o art. 22 da Lei de Introdução às Normas do Direito brasileiro (LINDB) ; e
e) afastada a solidariedade do débito.  
2.18. Cabe registrar que a recorrente, por meio de seus representantes legais, formalizou pedido de sustentação oral à peça 124, p. 9.
ADMISSIBILIDADE
3. Reitera-se o exame preliminar de admissibilidade contido na peça 125, ratificado pelo Relator, Ministro Walton Alencar Rodrigues na peça 128, que concluiu pelo conhecimento do recurso, suspendendo-se os efeitos dos itens 9.1, 9.2 e 9.3 do Acórdão 3228/2020-TCU-Plenário, eis que preenchidos os requisitos processuais aplicáveis à espécie.
MÉRITO
4. Delimitação
4.1. Constitui objeto do presente recurso avaliar se:
a) houve prescrição (peça 124, p. 2-5) ; 
b) houve lesão ao princípio do devido processo legal (peça 124, p. 5-7) ;
c) houve ofensa aos princípios do contraditório e da ampla defesa (peça 124, p. 6) ;
d) não cabe a responsabilização da recorrente (peça 124, p. 7-8) ;
e) a confissão da dívida pela Força Sindical afeta a solidariedade obrigacional do recorrente (peça 124, p. 2 e 9;
5. Se houve prescrição (peça 124, p. 2-5) .
5.1. A recorrente afirma, tanto no que concerne ao ressarcimento, quanto à multa, que a pretensão que lhe foi dirigida está prescrita, com base nos seguintes argumentos:
a) os débitos imputados à Força Sindical distam dos anos de 2001 e 2002 (especificamente, entre 5 de dezembro de 2001 a 29 de agosto de 2002) ;
b) quando a Força Sindical foi citada para o processo de TCE em 21/2/2011, qualquer pretensão punitiva que pudesse ter se voltado contra a recorrente já estava prescrita;
c) a responsabilidade, nos termos do que constou do julgamento proferido pelo Acórdão 2150/2016, baseou-se no art. 16, § 2º, "b" da Lei 8433/92, na qualidade de "terceiro interessado que concorreu para o cometimento do dano apurado";
d) não se trata de responsabilidade do responsável direto pela prestação de contas, mas de responsabilidade atribuída ao terceiro, em virtude de concorrência para a consumação do dano;
e) segundo o acórdão atacado, o dano é proveniente dos valores creditados à Fundacentro em 5/12/2001, 10/7/2002 e 29/8/2002; 
f) no momento da convocação da recorrente, a pretensão de ressarcimento desse dano já havia sido extinta pela prescrição;
g) o Supremo Tribunal Federal (STF) , no Recurso Extraordinário 825.475 - SP, afastou a tese esposada pelo acórdão recorrido, de imprescritibilidade do ressarcimento ao erário;
h) esse RE 825.475 fixou o entendimento de que a imprescritibilidade prevista no art. 37, § 5º, da Constituição Federal, é reservada aos atos dolosos tipificados na Lei de Improbidade Administrativa, o que não se aplica, porque a recorrente não cometeu ato doloso;
i) no RE 636.866-AL fixou a tese (TEMA 899) de que "É prescritível a pretensão de ressarcimento ao erário fundada em decisão do Tribunal de Contas";
j) conforme trecho do voto do Ministro Relator, transcrito à peça 124, p. 4, a tese estabelece a prescrição quinquenal;
k) da mesma forma que o fundamento jurídico da responsabilidade da recorrente quanto ao ressarcimento é distinto daquele que gerou a responsabilidade da Força Sindical, a prescrição sujeita-se a regimes diversos, se aplicando, neste caso, por analogia, o Decreto 20.910/1932, conforme jurisprudência do Superior Tribunal de Justiça trazida no trecho à peça 124, p. 5 e nos acórdãos proferidos nos recursos especiais 1.435.077, 1.112.577-SP e 1.115.078-RS; 
Análise
5.2. Os argumentos dos recorrentes não merecem prosperar, como será demonstrado. O recente julgamento, pelo STF, do Recurso Extraordinário 636.886 (tema 899 da repercussão geral) tem sido objeto de análise pela Serur em manifestações anteriores. Por economia processual, juntou-se a estes autos excertos dessas manifestações (peça 142) , em que foram fundamentadas as seguintes premissas, que serão consideradas no presente exame:
a) pela jurisprudência até então vigente, a pretensão punitiva exercida pelo Tribunal de Contas estava sujeita à prescrição, regida pelos critérios fixados no Acórdão 1441/2016-TCU-Plenário. Já quanto ao débito, a ação de ressarcimento era considerada imprescritível, por expressa previsão do art. 37, § 5º, da Constituição Federal. No entanto, ao julgar o RE 636.886, o STF conferiu nova interpretação a esse dispositivo, fixando a tese de que "é prescritível a pretensão de ressarcimento ao erário fundada em decisão de Tribunal de Contas";
b) embora o RE 636.886 tenha por objeto a execução de acórdão condenatório proferido pelo TCU, a interpretação conferida pelo STF ao art. 37, § 5º, da Constituição, afeta a ação de ressarcimento como um todo, abrangendo não só a execução, mas também a pretensão condenatória. E, ao contrário da decisão proferida no julgamento do tema 897 (RE 852.475) , no tema 899, relativo à atuação do Tribunal de Contas, a conclusão de que a pretensão de ressarcimento é prescritível foi estabelecida de forma categórica, sem ressalvar as condutas dolosas qualificáveis como ato de improbidade;
c) as pretensões punitiva e de ressarcimento devem observar o mesmo regime na atividade de controle externo, dado o objetivo comum da prescrição, de fixar prazo para o Tribunal de Contas agir, buscando caracterizar o ilícito, identificar seu autor, dimensionar as consequências da conduta (em especial, a quantificação do dano) e impor as consequências legais, independentemente do fato de tais consequências terem natureza punitiva ou ressarcitória;
d) o Código Civil e a Lei 9.873/1999 constituem as duas alternativas que, de forma mais consistente, polarizam os debates acerca do regime de prescrição a ser observado no processo de controle externo. Não obstante a relevância dos fundamentos utilizados no Acórdão 1441/2016-TCU-Plenário, favoráveis à aplicação do Código Civil, a Lei 9.873/1999 adota balizas usuais no âmbito do direito público, prevê causas de interrupção em tudo compatíveis com o processo de controle externo e já vem sendo utilizada pelo STF para limitar o exercício da pretensão punitiva pelo TCU, em decisões posteriores ao Acórdão 1441/2016-TCU-Plenário. Assim, até que sobrevenha norma específica, entende-se que a prescrição das medidas de ressarcimento a cargo do tribunal de contas deve observar o regime Lei 9.873/1999. 
5.3. Analisando-se o inteiro teor do acórdão do RE 636.886, cuja decisão foi publicada no DJe de 24/6/2020, inclusive mediante o cotejo com os demais votos proferidos no julgamento, conclui-se pela subsistência das premissas indicadas acima, cabendo destacar dois aspectos relevantes.
5.4.O primeiro diz respeito à ressalva aos atos dolosos de improbidade. Observa-se que tanto na manifestação do TCU, como amicus curiae (peça 35 do RE 636.886) , como na manifestação do Ministério Público Federal na condição de fiscal da ordem jurídica (peça 38) , o tema 897 foi invocado com o fim de preservar a atuação dos tribunais de contas no caso de prejuízos causados dolosamente, mediante condutas típicas de improbidade administrativa. Todavia, o pedido não foi acolhido. No ponto, não houve divergência quanto ao entendimento do relator, de que "as razões que levaram a maioria da Corte a estabelecer excepcional hipótese de imprescritibilidade, no tema 897, não estão presentes em relação as decisões do Tribunal de Contas que resultem imputação de débito ou multa".
5.5. O segundo aspecto diz respeito à não incidência do Código Civil no regime de prescrição do ressarcimento. Nos votos em que a questão do prazo prescricional foi abordada, a referência foi sempre ao prazo quinquenal, usualmente adotado pelas normas de direito público.
5.6. Registra-se que, em se tratando de devedores solidários, a interrupção da prescrição feita a um responsável prejudica aos demais. Incide, nesse caso, regra própria da teoria geral das obrigações, segundo a qual "a interrupção efetuada contra o devedor solidário envolve os demais" (art. 204, § 1º, do Código Civil) . São consequências próprias da solidariedade (a exemplo da regra de que o credor pode demandar qualquer dos devedores, art. 275 do Código Civil) , que não precisam ser repetidas em cada diploma legal específico. 
5.7. Com essas explicações adicionais, passa-se à análise da prescrição no caso em exame. Considerando-se as premissas indicadas anteriormente, ressalta-se que somente a ocorrência da prescrição com base nos critérios da Lei 9.873/1999 pode levar a uma proposta de reconhecimento da prescrição no caso concreto. 
Análise da prescrição segundo os critérios do Acórdão 1441/2016-TCU-Plenário.
5.8. No que se refere à pretensão punitiva, o TCU tem tradicionalmente aplicado os critérios definidos no Acórdão 1441/2016-TCU-Plenário, Rel. Benjamin Zymler que, em incidente de uniformização de jurisprudência, orientou-se pela aplicação do Código Civil. Por este acórdão, em linhas gerais, a prescrição subordinar-se-ia ao prazo geral de dez anos (CC, art. 205) , contado a partir da data da ocorrência do fato e interrompido pelo ato que ordenar a citação, a audiência ou a oitiva da parte.
5.9. Entre outras razões que justificaram a adoção desse critério, destaca-se a de que o citado dispositivo constitui uma cláusula geral a ser empregada sempre que a pretensão for prescritível, mas a lei não estabelecer um prazo específico, como na hipótese.
5.10. Aplicando-se essas balizas ao caso em exame, verifica-se que as prestações de contas do Convênio Siafi 424761 foram entregues em 17/1/2003 (peça 1, do TC Processo 003.296/2006-5 e peça 7, p. 247, do TC Processo 003.296/2006-5) , sendo esta data considerada como marco inicial da prescrição por este regime.
5.11. Dessa forma, verifica-se que não ocorreu a prescrição, tendo em vista que a citação da responsável foi ordenada em 21/2/2011 (peça 5, p. 175) , com AR às peças 5, p. 170-173. Dessa forma, observa-se o decurso de tempo de pouco mais de 8 anos. 
5.12. Considerando a premissa de que as pretensões punitiva e de ressarcimento se submetem ao mesmo regime, conclui-se que, tanto a possibilidade de aplicação de multa, como a condenação ao ressarcimento, não estariam prescritos, caso fossem adotados, para ambos os fins, os parâmetros definidos no Acórdão 1441/2016-TCU-Plenário.
Análise da prescrição pelo regime da Lei 9.873/1999 (MS 32.201) . 
5.13. Adotando-se as premissas fixadas na Lei 9.873/1999 ao caso em exame, observa-se que também não teria ocorrido a prescrição. Para tanto, é preciso considerar os seguintes parâmetros:
a) Termo inicial: 
5.14. A Lei 9.873/1999, art. 1º, parte final, traz previsão expressa a respeito do início do prazo em se tratando de infração de caráter permanente ou continuado. Nesta hipótese, a prescrição começa a correr não da data de cada fato, e sim "do dia em que tiver cessado" a permanência ou a continuidade.
5.15. Na hipótese em exame, há de se ter como termo inicial da prescrição a data de entrega da prestação de contas, que, como visto no item 5.10 retro, ocorreu em 17/1/2003. 
b) Prazo:
5.16. A Lei 9.873/1999 apresenta um prazo geral, de cinco anos (art. 1º) , e um prazo especial, previsto no art. 1º, § 2º, a saber: "quando o fato objeto da ação punitiva da Administração também constituir crime, a prescrição reger-se-á pelo prazo previsto na lei penal". Não se trata do presente caso.
c) Interrupções por atos inequívocos de apuração dos fatos:
5.17. No regime da Lei 9.873/1999, a prescrição se interrompe "por qualquer ato inequívoco, que importe apuração do fato" (art. 2º, II) , como por exemplo, sindicâncias, processo administrativo disciplinar, auditorias, ocasião em que são apurados a legalidade dos atos e, constatando irregularidades, desencadeiam as providências ressarcitórias e punitivas cabíveis. Com esse fundamento, de acordo com os documentos constantes dos autos, verificou-se que a prescrição foi interrompida:
1) em 23/4/2004, com o Relatório 139982 da Controladoria Geral da União, que recomendou a instauração de TCE no Convênio Siafi 424761 (peça 3, p. 99) ; 
2) em 29/11/2004, com a análise, pela Fundacentro, do Relatório da CGU (peça 3, p. 99-110) ;
3) em 19/7/2005, com o Parecer Técnico que concluiu não ter sido possível refutar as irregularidades apontadas pela CGU (peça 3, p. 157-161) ; 
4) em 22/9/2005, por meio do Ofício 11187/APRES, de mesma data, que notifica a Força Sindical solicitando a devolução dos recursos, sob pena de instauração de TCE (peça 3, p. 193-229) ;
5) em 1º/11/2005, com o documento Assessoria da Presidência - 12984/05, de mesma data que impugnou a prestação de contas final do Convênio Siafi 424761 (peça 5, p. 6-8) ;
6) em 10/2/2006, por meio da Portaria 21/2006, de mesma data que instaurou Comissão de TCE com o objetivo de apurar as irregularidades apontadas no Convênio Siafi 424761 (peça 4, p. 88) ; 
7) em 23/11/2006, houve a conclusão dos trabalhos de TCE instaurada por meio da Portaria 21/2006, prorrogadas pelas portarias 51, 102 e 148/2006 (peça 4, p. 13, do TC Processo 003.296/2006-5 e peça 5, p. 3) ; (peça 5, p. 15-
8) em 21/3/2007, com a emissão de parecer pela Auditoria Interna da Fundacentro (peça 4, p. 13 do TC Processo 003.296/2006-5) ;
9) em 2/5/2007, com a Portaria 142/2007, que instaurou nova Comissão de TCE (peça 4, p. 13 do TC Processo 003.296/2006-5 e peça 5, p. 4) ;
10) em 23/11/2009 com o relatório da 2ª Comissão de TCE (peça 5, p. 147) ; 
11) em 28/4/2010, com o subitem 9.7 do Acórdão 901/2010-TCU-Plenário, Rel. Weder de Oliveira, que determinou a instauração de TCE referente ao Convênio Siafi 424761 (peça 4, p. 66-67, do TC Processo 003.296/2006-5) ;
12)  em 25/5/2010, com a autuação do TC Processo 014.543/2010-9 visando a apuração de irregularidades na execução do Convênio Siafi 424761;
13) em 7/7/2010 com o Relatório de conclusão da TCE do Convênio Siafi 424671 (peça 5, p. 96-108
d) Interrupções pela citação dos responsáveis:
5.18. A prescrição também é interrompida "pela notificação ou citação do indiciado ou acusado, inclusive por meio de edital", nos termos do art. 2º, I, da Lei 9.873/1999. E, no regime dessa lei, a interrupção se dá pela citação ou audiência propriamente dita, e não pelo despacho que a ordena. Com esse fundamento, houve a interrupção) :
	Data da interrupção
	Responsável citado
	AR ou Resposta

	1º/2/2011 (peça 5, p. 162-163) 
	Força Sindical
	peça 5, p. 172

	1º/2/2011 (peça 5, p. 164-165) 
	Paulo Pereira da Silva
	peça 5, p. 171

	1º/2/2011 (peça 5, p. 166-167) 
	Ricardo Patah
	peça 5, p. 173

	1º/2/2011 (peça 5, p. 168-169) 
	Fundação Escola de Sociologia e Política de São Paulo
	peça 5, p. 170

e) Interrupção pela decisão condenatória recorrível:
5.19. A prescrição também se interrompe "pela decisão condenatória recorrível" (art. 2º, III, da Lei 9.873/1999) , ocorrida na data do acórdão condenatório que é 2/12/2020 (peça 109) .
f) Da prescrição intercorrente:
5.20. Nos termos do art. 1º, § 1º, da Lei 9.873/1999, opera-se a prescrição intercorrente se o processo ficar paralisado por mais de três anos, aguardando "julgamento ou despacho".
5.21. Note-se que há uma correlação entre essa hipótese e as causas de interrupção da prescrição do art. 2º. Com efeito, uma vez interrompida a prescrição por alguma das hipóteses do art. 2º, o processo não pode ficar inativo, sem qualquer inovação processual relevante, por mais de três anos. 
5.22. Trata-se de prazo específico, não se aplicando nem o prazo geral de cinco anos nem o prazo especial, da lei penal (§ 2º) . A finalidade da prescrição intercorrente, com seu prazo próprio, é a de assegurar a eficiência e celeridade nas apurações administrativas. Seria contrário a essa finalidade a paralisação injustificada do processo por período maior que o triênio estabelecido para a hipótese.
5.23. A extrapolação do prazo de três anos, sem inovação relevante no processo, pode configurar negligência. Por isso, além de se operar a prescrição, deve-se promover a "apuração da responsabilidade funcional decorrente da paralisação, se for o caso".
5.24. Em muitas situações o exame da prescrição intercorrente pode ficar prejudicado nos processos já em tramitação no TCU. Como a ação de ressarcimento era considerada imprescritível, as peças que compõem a tomada de contas especial, elencadas no art. 10 da Instrução Normativa-TCU 71/2012, não contemplam informações pormenorizadas quanto ao andamento do processo na fase interna, o que pode prejudicar a análise de eventual paralisação por mais de três anos. 
5.25. Assim, caso o tribunal venha a adotar a sistemática da Lei 9.873/1999 para aferir a prescrição, convém avaliar, oportunamente, a possibilidade de ajustes na IN-TCU 71/2012, para que as tomadas de contas especiais encaminhadas ao tribunal contemplem informações sobre as interrupções ocorridas na fase interna do procedimento (como, por exemplo, declaração do órgão instaurador da TCE, de que o processo não ficou paralisado por mais de três anos, na forma do art. 1º, § 1º, da citada lei) . 
5.26. Especificamente quanto a esta TCE, as próprias causas de interrupção elencadas acima permitem evidenciar que o processo teve andamento regular, não se operando a prescrição intercorrente. Entre as causas interruptivas, somente em um momento - entre a data das citações, em 1º/2/2011 e a decisão condenatória recorrível, em 2/12/2020, foi ultrapassado mais que três anos, o que poderia suscitar dúvidas sobre a ocorrência da prescrição intercorrente.
5.27. No entanto, há elementos suficientes nos autos para demonstrar que, mesmo nesse intervalo, o processo não esteve paralisado por prazo superior a três anos. Veja-se que nesse período há atos de efetiva inovação no processo, a saber:
a) a instrução da unidade técnica de 8/7/2011, com proposta de mérito (peça 71-107) ;
b) Parecer do MP/TCU, de 23/4/2012 (peça 6, p. 131-136) ;
c) nova instrução da unidade técnica, de 28/6/2013 (peça 30) ;
d) Parecer do MP/TCU, de 1º/11/2013 (peça 35) ;
e) Acórdão 2150/2016-TCU-Plenário, sessão de 17/8/2016, que julgou as contas de partes dos responsáveis e concedeu prazo para ressarcimento do débito a outros (peça 40) ;
f) Acórdão 1131/2017-TCU-Plenário, que julgou embargos de declaração, sessão de 31/5/2017 (peça 61) ;
g) instrução da unidade técnica, de 12/2/2020, propondo o julgamento das contas irregulares em função de interrupção no pagamento do débito (peça 100) ;
h) Parecer do MP/TCU, de 2/3/20120 sobre a proposta da unidade técnica (peça 103) ;
5.28. Logo, há informações suficientes nos autos para evidenciar o regular andamento do feito, não se verificando a prescrição intercorrente prevista na Lei 9.873/1999.
f) Conclusão:
5.29. Independentemente da existência de outras causas interruptivas não elencadas acima (citações no âmbito administrativo, tentativas de solução conciliatória etc.) , cujo levantamento não se fez necessário, observa-se, pelos eventos indicados, que em nenhum momento transcorreu prazo suficiente para se operar a prescrição (nem mesmo se se considerasse o prazo geral de cinco anos) , tomando-se como referência a Lei 9.873/1999, tida pelo STF como norma regente da prescrição da pretensão punitiva pelo TCU.
5.30. Partindo-se da premissa de que a pretensão reparatória segue as mesmas balizas, enquanto não houver norma específica a respeito, a demonstração de que não se operou a prescrição punitiva impõe, como consequência, a conclusão de que também é viável a condenação ao ressarcimento do prejuízo apurado nos autos.
5.31. Assim, qualquer que seja a premissa adotada (da imprescritibilidade, da prescritibilidade pelo regime do Código Civil ou da prescritibilidade pelo regime da Lei 9.873/1999) , verifica-se a perda do objeto da preliminar suscitada, considerando que, em nenhuma hipótese, eventual prazo extintivo foi extrapolado.
6. Se houve lesão ao princípio do devido processo legal (peça 124, p. 2 e p. 5-7) .
6.1. A recorrente afirma que houve violação ao devido processo legal, com base nos seguintes argumentos:
a) embora a recorrente tenha tido suas contas julgadas irregulares por ocorrências constantes do art. 16, inciso III, da Lei 8.443/1992, as quais estão descritas à peça 124, p. 5, a recorrente não respondeu por nenhuma dessas irregularidades;  
b) a responsabilidade que lhe foi atribuída é a de terceiro beneficiário, responsabilidade esta que não foi apurada nem julgada na TCE; 
c) a recorrente, por ser entidade fundacional privada, não está obrigada a tomada de contas e não poderia ter se defendido das imputações relativas à tomada de contas porque não detém qualquer elemento relativo à gestão de recurso públicos;
d) a recorrente, embora não tenha gerido recursos públicos, foi equiparada de maneira íntegra à Força Sindical, que se valeu de recursos públicos e que contratou serviços que lhe foram prestados;
e) o contrato pelo qual a recorrente prestou serviços não foi impugnado nem julgado por esta Corte, mas permaneceu hígido e eficaz;  
f) há vício de finalidade, considerando que a fixação de responsabilidade do "terceiro beneficiário" não decorre logicamente do julgamento da Tomada de Contas Especial e a sua condenação não prescinde da constituição de contraditório específico;
g) há vício quanto ao objeto uma vez que as questões contratuais não foram apuradas na tomada de contas;
h) há falta de razoabilidade, dada a ausência de adequação entre meio (tomada de contas) e condenação (terceiro interessado, porém, com contratação regular e executadas de maneira adequada) ;
i) parece ter ocorrido violação ao princípio constitucional da isonomia, de maneira a enfatizar a lesão à razoabilidade, considerando que o TCU julgou regulares com ressalva as contas dos gestores, responsáveis pelos recursos públicos aplicados pela Força Sindical, mas, em processo que não foi ampliado nem estendido para avaliar de maneira adequada as obrigações de natureza estritamente contratual desta recorrente, optou por condená-la.
Análise
6.2. Não assiste razão à recorrente, considerando que não trouxe aos autos evidências a comprovar o alegado prejuízo ao devido processo legal, como será demonstrado.
6.3. A recorrente foi subcontratada pela Força Sindical para realizar 100% do objeto do Convênio Siafi 424761 (peça 3, p. 180) , tendo para isso recebido a quantia de R$ 950.000,00 (peça 3, p. 125) . No entanto, o objeto foi considerado apenas parcialmente cumprido, fato que originou dano a ser ressarcido aos cofres públicos.
6.4. Verificou-se que na prestação de contas da Força Sindical à Fundacentro, relativamente à execução financeira, não houve apresentação de documentos fiscais, mas tão somente uma "declaração de imunidade tributária" (peça 7, p. 271 do TC Processo 003.296/2006-5) , assinada pela diretora tesoureira da Fundação Escola de Sociologia e Política de São Paulo (FESPSP) , informando que "por ser instituição de educação sem fins lucrativos, goza de imunidade tributária, ficando, pois, isenta da necessidade de recolhimento de todo e qualquer imposto, bem como está desobrigada da emissão de nota fiscal". Consta ainda do processo declaração da FESPSP com relação dos cheques recebidos da Força Sindical, totalizando R$ 950.000,00 ( (peça 7, p. 269 do TC Processo 003.296/2006-5) ,) o que comprova a terceirização integral do objeto do convênio. 
6.5. Ora, os recursos públicos federais transferidos pela Fundacentro à Força Sindical foram integralmente repassados à FESPSP, mediante contrato de terceirização, e não há comprovação de que aqueles recursos foram, de fato, utilizados no custeio de despesas referentes à execução do objeto do Convênio Siafi 424761. Além disso, não há evidência nos autos, de que o objeto terceirizado foi fiel e regularmente executado, com a consecução satisfatória das finalidades públicas almejadas com a avença.
6.6. Dessa forma, tendo em vista indícios de prejuízo aos cofres públicos, em cumprimento ao devido processo legal, foi determinada a instauração de TCE, por meio da qual se dá a "apuração dos fatos, identificação dos responsáveis e quantificação do dano", conforme o disposto no art. 8º da Lei 8.443/1992.
6.7. Do voto condutor do Acórdão 901/2010-TCU-Plenário que determinou a instauração da TCE, extraem-se as contatações que a motivaram, as quais, como se pode observar decorrem do não cumprimento da finalidade do Convênio 424761, cujo objeto foi terceirizado à FESPSP:
a) quando da análise do software entregue para registro informatizado das Comunicações de Acidentes de Trabalho (CAT) , o programa foi aberto e verificou-se estar vazio de dados gráficos ou analíticos ou ainda de qualquer tipo de informação; foi concluído pela sua inutilidade (peça 8, p. 174, do TC Processo 003.296/2006-5) ;
b) com referência às CAT, em etapa preparatória para a conclusão das demais, deveria haver levantamento de todas, referentes aos acidentes ocorridos em um período de doze meses contínuos, no Município de São Paulo (eram estimados 10.000 a 12.000 documentos) . Alegando-se dificuldades junto à previdência social, foram coletadas informações em outras fontes, sendo obtidas apenas 2.870 CAT (29% do previsto) . Além disso, tais comunicações não foram utilizadas como base para execução das propostas do projeto, o que caracteriza alteração física e qualitativa das metas, sem anuência da concedente;
c) os documentos juntados aos autos apontam para o não atendimento da etapa que previa o registro e a tabulação dos dados das CAT, comprometendo as etapas posteriores; 
d) a área técnica da Fundacentro apontou a inadequação dos produtos entregues, com inúmeros textos resultantes de degravação de palestras e aulas, sem qualquer trabalho de síntese e formatação de hipóteses e fases de interesse da coletividade trabalhadora. Há grande quantidade de cópia de material obtido junto a trabalhadores, fichas de questionários, relatórios repetitivos, sem atender a requisitos mínimos de formatação condizentes com um trabalho científico que deveria ser elaborado pela subcontratada, de forma que não é possível identificar quais seriam as propostas de ação futura que objetivamente pudessem redirecionar as atividades da Fundacentro ou de outras entidades com objetivos complementares, como previsto nas finalidades do convênio sob comento;
e) a análise do relatório da CGU, elaborada pelo assessor da Presidência da Fundacentro, ressalta o não atendimento dos objetivos e a inaplicabilidade prática do Convênio 424761.
6.8. Inexiste vício quanto ao objeto da TCE decorrente do não exame do contrato de terceirização, considerando que o Convênio 424761, cujo objeto foi o mesmo do referido contrato, conforme consta do Ofício DG/CP 106/05, de 27/6/2005 e quadro resumo de gastos da FESPSP (peça 3, p. 180-183) , não foi cumprido conforme pactuado, como se pode perceber das irregularidades constantes do subitem anterior. Observa-se que o quadro resumo de gastos apresentado pela FESPSP no contrato de terceirização está de acordo com o orçamento das despesas detalhadas no item 1.5 do plano de trabalho referente ao convênio (peça 2, p. 113) .
6.9. A esse respeito, não há que se falar em falta de razoabilidade na imputação de responsabilidade à terceira interessada, ora recorrente, considerando a parcialidade na execução técnica e financeira dos mesmos objetos pactuados tanto no Convênio, como no contrato de terceirização.
6.10. No âmbito da TCE, a recorrente foi identificada como responsável, tendo em vista que concorreu, como terceira contratada da Força Sindical, para dar causa a dano aos cofres da Fundacentro, de forma que, de acordo com o art. 16, § 2º, alínea "b", da Lei 8.443/1992, deve responder pelo débito apontado nos autos em solidariedade com a Força Sindical.
6.11. Ao contrário do que alega a recorrente, a sua responsabilização solidária neste processo não decorreu de falha na prestação de contas, a qual, no presente caso, não está obrigada a apresentar, mas em razão de irregularidades na execução do seguinte objeto: "Analisar  o custo social, humano e econômico dos acidentes do trabalho no Município de São Paulo, identificando as principais causas destes acidentes, o tratamento de saúde oferecido aos trabalhadores, a reabilitação profissional e a assistência previdenciária prestada, a ação preventiva exercida pela autoridades públicas competentes, e a inserção dos trabalhadores acidentados." (peça 5, p. 179-184) , uma vez que a equipe de fiscalização do TCE detectou o cumprimento apenas parcial do objeto conforme evidenciado no item 6.7 retro. Nesse sentido, a responsabilidade solidária decorre da sua conduta de receber por serviços não prestados, no âmbito do Contrato CTN/SP 982/2001 (peça 3, p. 87-88 e p. 125-126) , conforme instrução à peça 30 e ofício citatório à peça 168-169.
6.12. Em processo de tomada de contas especial, ao se identificar dano causado por terceiros na execução de despesas custeadas com recursos públicos, o TCU tem jurisdição própria e privativa sobre as pessoas e matérias sujeitas a sua competência, abrangendo todos os responsáveis pela aplicação dos recursos federais, inclusive aqueles terceiros que firmaram o contrato com a Força Sindical para execução de serviço público, no caso a FESPSP, segundo os artigos 4º e 5º, da Lei 8.443/1992.  
6.13. Já o parágrafo 2º do art. 16, da mesma lei determina que o Tribunal deve, ao julgar irregulares as contas, fixar a responsabilidade solidária do agente público que praticou o ato irregular, e do terceiro que, como contratante ou parte interessada na prática do mesmo ato, de qualquer modo haja concorrido para o cometimento do dano apurado. 
6.14. No caso em tela, em que a obrigação pactuada no Convênio 424761 foi assumida entre a FESPSP e a Força Sindical, resta claro que a Fundação é o terceiro mencionado no §2º do art. 16, da Lei 8.443/1992.
6.15. Nesse sentido, a jurisprudência consolidada aponta que o TCU, quando do julgamento pela irregularidade das contas de determinado responsável, pode fixar, quanto ao débito apurado, a responsabilidade solidária de agente privado que haja concorrido para o dano, podendo ainda condená-lo ao pagamento da multa prevista no art. 57, da Lei 8.443/1992 (Acórdão 2262/2015-TCU-Plenário, 3.099/2015-1ª Câmara, Rel. José Múcio e 6412/2015-2ª Câmara, Rel. Marcos Bemquerer) .
6.16. Dessa forma, ante as informações contidas nos autos, o TCU tem competência para condenar, de forma solidária a FESPSP, nos termos do art. 16, § 2º, da Lei 8.443/1992, em alinhamento, portanto, com o devido processo legal. A esse respeito, esclarece-se que a responsabilidade que lhe foi atribuída não é a de terceira beneficiária, a qual não teria sido apurada pela TCE, nem se equipara a da convenente, mas sim de terceira contratada que contribuiu para o dano ao erário, inexistindo, portanto, vício de finalidade como quis defender a recorrente. 
6.17. Identificada como responsável nos termos já relatados, a recorrente foi devidamente citada solidariamente (peças 5, p. 168-170) , instalando-se o pertinente contraditório e a ampla defesa, o qual foi exercido conforme demonstra sua resposta à peça 5, p. 178-185, porém, suas alegações de defesa restaram insuficientes para elidir sua responsabilização.
6.18. Ressalta-se que, diversamente da afirmação de que não respondeu por nenhuma irregularidade constante do inciso III, do art. 16, da Lei 8.443/1992, a recorrente foi citada solidariamente em virtude do dano ao erário, portanto, alínea "c", do inciso III da Lei orgânica do TCU, dano esse constituído pela não comprovação do atingimento dos objetivos do Convênio 424761, conforme se verifica do Ofício de citação 174/2011-TCU/SECEX-SP, de 1/2/2011 (peça 5, p. 168-169) , considerando, ratifica-se, que esses objetivos são os mesmos do contrato firmado com a Força Sindical.
6.19. Quanto ao argumento de violação aos princípios da isonomia e da razoabilidade devido à comparação entre a condenação da ora recorrente e o julgamento pela regularidade com ressalvas das contas dos gestores responsáveis pelos recursos públicos, registra-se que não houve violação ao devido processo legal: de acordo com o disposto no art. 12 da Lei 8.443/1992 e nos parágrafos 2º e 3º do artigo 202 do Regimento Interno, o Tribunal reconheceu a boa-fé de todos os responsáveis, considerando a inexistência de indícios de sobrepreço, locupletamento pessoal e dolo por parte dos gestores das entidades, conforme explicita o trecho do voto de desempate proferido pelo Ministro-Substituto André de Carvalho: 
O entendimento do Ministro-Revisor está correto, quando aduz que muitas das faltas apontadas pela CGU no referido convênio efetivamente se constituem como falhas meramente formais, a exemplo da não numeração de folhas do processo, da ausência de publicação dos aditivos no diário oficial, da indevida aplicação em fundo DI e do cumprimento da última etapa depois de passados 30 dias do fim da vigência do ajuste. 
A despeito disso, o parecer da unidade técnica também está correto, quando indica que a Força Sindical não conseguiu comprovar a integral execução do objeto avençado, apesar de, nesse ponto, haver elementos nos autos aptos a demonstrar que a Fundacentro se beneficiou, ao menos parte, das informações coletadas pela Força Sindical, não devendo o débito lhe ser imputado, então, pela integralidade dos valores, mas, sim, com o abatimento das parcelas aproveitáveis, a exemplo dos 29% executados em relação às CAT previstas. 
De toda sorte, como não há nos autos indícios de sobrepreço nos itens do ajuste, nem de locupletamento pessoal ou de dolo por parte dos gestores das entidades, sobressaem as evidências quanto à boa-fé desses gestores e das entidades, até porque, no ano de execução do aludido convênio, o conhecimento sobre o exato grau de aplicação da então IN STN nº 1/1997 ainda era deficiente até mesmo no âmbito da administração federal.
6.20. Essa análise da boa-fé é feita por ocasião da resposta à citação e se presta verificar a possibilidade de fixação de novo e improrrogável prazo para que o responsável recolha a importância devida, o que ocorreu com a Força Sindical e a FESPSP, por meio do Acórdão 2156/2016-TCU-Plenário, Rel. Ministro Marcos Bemquerer.
6.21. Assim, considerando a ocorrência de dano ao erário de responsabilidade da convenente e da terceira contratada, situação em que ambos devem ser condenados solidariamente ao ressarcimento do prejuízo causado, os argumentos apresentados pela recorrente foram insuficientes para comprovar a alegada violação ao devido processo legal. 
7. Se houve ofensa ao contraditório e a ampla defesa (peça 124, p. 6) .
7.1. A recorrente se sentiu prejudicada com relação aos princípios do contraditório e da ampla defesa, com base nos seguintes argumentos:
a) a recorrente teve tão somente obrigações contratuais que se imiscuíram com atos de gestão da contratante, de modo que o contraditório o não se desenvolveu de maneira plena e satisfatória;
b) a recorrente foi julgada por ilação, por suposição;
c) a recorrente tem dificuldades para se manifestar sobre fatos que fogem a sua alçada e que ocorreram há cerca de duas décadas. 
Análise
7.2. Os argumentos da recorrente não merecem prosperar, considerando, como visto no subitem 6.17 anterior, que foi devidamente citada solidariamente (peças 5, p. 168-170) , instalando-se o pertinente contraditório e a ampla defesa, o qual foi exercido conforme demonstra sua resposta à peça 5, p. 178-185.
7.3. Também, na presente fase recursal, teve nova oportunidade de exercer o contraditório e a ampla defesa, podendo apresentar documentos aptos a comprovar a integral execução do objeto contratado e avençado por meio do Convênio 424761, mas não o fez.
7.4. Como já registrado no item 6.15 retro, de acordo com a jurisprudência desta Corte de Contas, a Lei 8.443/1992 permite ao Tribunal, quando julgar a irregularidade das contas de determinado responsável, fixar a responsabilidade solidária de terceiro que, como contratante ou parte interessada na prática do mesmo ato, de qualquer modo, haja concorrido para o cometimento do dano apurado (Acórdão 7500/2017-TCU-Primeira Câmara, Rel. Vital do Rêgo, 1785/2017-Plenário, Rel. José Múcio e 295/2016-Plenário, Rel. Bruno Dantas) . 	Sendo a recorrente o terceiro contratado, não há que se falar em fatos que fogem a sua alçada.
7.5. Quanto ao tempo decorrido, o mero decurso de tempo, não é, por si só, suficiente para caracterizar prejuízo ao contraditório e à ampla defesa. Somente a análise do caso concreto é capaz de revelar a ocorrência de prejuízo à defesa (Acórdão 550/2020-TCU-Plenário, Rel. Vital do Rêgo, 1509/2015-1ª Câmara, Rel. Walton Alencar Rodrigues e 8982/2020-2ª Câmara, Rel. Marcos Bemquerer) .
7.6. Ressalta-se que a ausência de contraditório e ampla defesa na fase interna da tomada de contas especial não viola o devido processo legal, sendo este respeitado quando, na fase externa, há oportunidade de defesa após a citação válida dos responsáveis (Acórdão 9091/2021-TCU-Primeira Câmara, Rel. Bruno Dantas, 1078/2020-2ª Câmara, Rel. Raimundo Carreiro, 2875/2014-Plenário, Rel. Benjamin Zymler)  
7.7. No caso, verifica-se que não houve o transcurso de mais de dez anos desde o fato gerador sem que tenha havido a notificação da recorrente, uma vez que os fatos geradores das irregularidades sancionadas ocorreram entre 5/12/2001 e 29/8/2002, conforme item 9.1 do acórdão atacado e a recorrente foi citada em 1º/2/2011 (peça 5, p. 168-169) , tendo tomado conhecimento dos fatos em 8/2/2011 (peça 5, p., 170) , o que propiciou à responsável a oportunidade de contraditar os fatos em tempo hábil.
7.8. Ora, comprovado que a recorrente teve ciência da apuração de irregularidades a ela imputadas antes do prazo de dez anos entre os fatos analisados e sua citação pelo TCU, tendo exercido esse direito a partir da notificação recebida, não fica configurado prejuízo à defesa em decorrência desse lapso temporal.
7.9. Assim, não consta dos autos a existência de elementos capazes de elidir suposto comprometimento ao exercício do direito à ampla defesa e ao contraditório.
8. Se não cabe a responsabilização da recorrente (peça 124, p. 7-8) .
8.1. A recorrente afirma que não lhe cabe a responsabilidade que lhe foi imputada, com base nos seguintes argumentos:
a) não era gestora de recursos públicos;
b) sua relação era contratual com a Força Sindical, tendo cumprido integralmente o contrato, e sem relação direta com a Fundacentro;
c) durante a execução do contrato a recorrente não foi, instada ou admoestada por qualquer órgão de controle;
d) o pagamento de ressarcimento implicará enriquecimento sem causa, devendo ser aplicado o art. 59, parágrafo único, da Lei 8.666/1993: "A nulidade não exonera a Administração do dever de indenizar o contratado pelo que este houver executado até a data em que ela for declarada e por outros prejuízos regularmente comprovados, contanto que não lhe seja imputável, promovendo-se a responsabilidade de quem lhe deu causa.";
e) em relação à contratada, não estava obrigada a prestar contas, eis que não é parte convenente, sendo aplicável o referido dispositivo legal;
f) se aplicam ao presente caso os parágrafos 1º e 3º, do art. 22, da LINDB, transcritos à peça 124, p. 8, tendo em vista que:
f.1) quanto ao § 1º, considerar as limitações impostas, quanto às obrigações de gestão de recursos públicos e à apresentação de defesa em processo de TCE, que incidem sobre entidade privada que meramente prestava serviços para os quais fora contratada, sem qualquer advertência quanto a obrigações pós-contratuais adicionais;
f.2) o §3º, de maneira a harmonizar o julgamento da entidade, na qualidade de terceiro, com a isenção de responsabilidade dos gestores, pessoas físicas, expressamente encarregados de prestar contas.    
Análise
8.2. Não assiste razão à recorrente, tendo em vista que sua responsabilidade solidária foi fixada por ter concorrido para o cometimento do dano apurado na presente TCE, na forma do parágrafo segundo, alínea "b", do art. 16, da Lei 8.443/1992, pelos motivos já expostos nos subitens 6.10 a 6.15 retro.
8.3. Uma vez apurado o prejuízo aos cofres públicos, de responsabilidade solidária da recorrente, faz-se necessário o ressarcimento do débito, não havendo que se falar em enriquecimento ilícito da União.
8.4. Também não se aplica ao presente caso o art. 59, parágrafo único, da Lei 8.666/1993. A uma porque não foi decretada a nulidade do Contrato CTN/SP 982/2001; e a duas porque não restou comprovada a execução integral do objeto do Convênio 424761 que a convenente terceirizou à FESPSP, fato que originou o prejuízo ao erário para o qual contribuiu contratada e convenente. Conforme já relatado no item 6.11 retro, embora não esteja obrigada a prestar contas, a responsabilidade solidária da recorrente decorre de sua conduta ao receber por serviços não prestados, no âmbito do Contrato CTN/SP 982/2001 (peça 3, p. 87-88 e p. 125-126) , conforme instrução à peça 30 e ofício citatório à peça 168-169.
8.5. Em relação ao parágrafo 1º do art. 22, da LINDB, seu argumento não prospera, uma vez que não foram explicitados quais obstáculos ou dificuldades reais, ou que circunstâncias práticas poderiam ter levado a recorrente ao não cumprimento da integralidade do contrato a que se obrigou, o que ocasionou o débito que lhe foi imputado. 
8.6. Com referência ao § 3º, do art. 22, da mencionada lei, que trata de penalidades, esclarece-se que, tendo sido reconhecida a boa-fé de todos os responsáveis, não foram aplicadas sanções no Acórdão 2150/2016-TCU-Plenário, sendo concedido novo prazo, improrrogável, para o recolhimento do débito imputado à Força Sindical e à Fundação. 
8.7. Nesse mesmo decisum, por meio do seu subitem 9.3, foi informado à Força Sindical e à recorrente que o não recolhimento do débito ocasionaria o julgamento das contas pela irregularidade com a imputação do débito e da multa do art. 57 em até 100% sobre o valor atualizado do dano ao erário, o que acabou por ocorrer, em virtude da interrupção no pagamento do valor devido. 
8.8. Dessa forma, por ocasião da aplicação de sanções, quando da prolação do acórdão atacado, se verifica a aplicação do § 3º, do art. 22, da LINDB, considerando que foi aplicada à recorrente e à força Sindical, a multa do art. 57, da Lei 8.443/1992, portanto, de mesma natureza e no mesmo valor, tendo em vista o mesmo fato: o não ressarcimento do dano causado ao erário que foi imputado de forma solidária.
8.9. Registra-se ainda que o julgamento proferido pelo TCU não constitui sanção e que tal julgamento pela regularidade com ressalva dos gestores, além de não auxiliar na defesa da recorrente, não a desobriga da responsabilidade solidária.
8.10. Assim, em razão da não comprovação da boa e regular aplicação dos recursos federais repassados pela Fundacentro à Força Sindical, que tinham por objeto a análise do custo social, humano e econômico dos acidentes de trabalho no município de São Paulo/SP, cabe a responsabilização da terceira contratada para a execução desse objeto, ora recorrente, por ter contribuído para o cometimento do dano ao erário.
9. Se a confissão da dívida pela Força Sindical afeta a solidariedade obrigacional da recorrente (peça 124, p. 2 e 9) .
9.1. A recorrente afirma que a confissão da dívida pela Força Sindical afasta a solidariedade obrigacional da recorrente, com base nos seguintes argumentos:
a) a Força Sindical atendeu à determinação dessa Corte e promoveu o pagamento parcelado do débito que lhe foi imputado;
b) parece ter ocorrido assunção exclusiva de responsabilidades, que não foi levada a termo porque, conforme consta dos autos, cessou a capacidade financeira para honrar com os pagamentos;
a) se a Força Sindical confessou e atraiu para si a responsabilidade integral ao requerer o parcelamento da dívida na qual incorreu, resta evidenciado o afastamento da solidariedade por parte da recorrente.  
Análise
9.2. Não assiste razão à recorrente. A solidariedade quanto ao débito apurado é tão somente garantia adicional ao credor, pois visa a aumentar as chances de obter o ressarcimento dos valores devidos, permanecendo cada responsável devedor da totalidade da dívida (Acórdão 1587/2015-TCU-Segunda Câmara, Rel. Vital do Rêgo, 2380/2014-Plenário, Rel. Aroldo Cedraz e 6780/2014-2ª Câmara, Rel. José Jorge) .
9.3. Diversamente do defendido pela recorrente, a Força Sindical deixou de promover o pagamento do débito que lhe foi imputado solidariamente com a FESPSP. 
9.4. De acordo com tabela transcrita na instrução da unidade técnica à peça 100, p. 4, das 36 parcelas que compunham a totalidade do débito imputado, foram pagas apenas 16, tendo sido informado pelo representante da Força Sindical, mediante contato telefônico, sobre a descontinuação dos pagamentos. 
9.5. A assunção da dívida por um dos devedores não implica a desobrigação da dívida pelos demais. A solidariedade passiva é instituída em benefício do credor, que pode exigir de um ou de todos os devedores a integralidade da dívida. A impossibilidade de cobrança de um dos devedores não gera óbice a que seja imputada responsabilidade exclusivamente ao devedor remanescente. Acórdão 368/2014-TCU-Segunda Câmara, Rel. José Jorge, 5297/2013-2ª Câmara, e 789/2012-Plenário, 368/2014-2ª Câmara, Rel. José Jorge, 4 e 132/2007-1ª Câmara) . 
9.6. Ressalta-se que a Força Sindical e FESPSP foram expressamente informadas, mediante o Acórdão 2.150/2016, que, se recolhessem, tempestivamente, e apenas com correção monetária, o débito que lhes foi atribuído nesta TCE, suas contas poderiam ser julgadas regulares com ressalva. 
9.7. Após opção pelo pagamento parcelado da dívida, como, ocorreu o pagamento de apenas 16 das 36 parcelas previstas para a quitação da dívida, operou-se, então, no presente caso, o disposto no parágrafo único do artigo 26 da Lei 8.443/1992 ("A falta de recolhimento de qualquer parcela importará no vencimento antecipado do saldo devedor.") . 
9.8. A inadimplência dos responsáveis faz com que eles percam o benefício concedido pelo artigo 12, § 2º, da Lei 8.443/1992, qual seja o julgamento das contas pela regularidade com ressalvas, após o recolhimento tempestivo do débito, o que ocorreu no presente caso. Como a consequência legal para a ausência do pagamento é o vencimento antecipado do saldo devedor, que por ser solidário impacta ambas as devedoras, tanto a Força Sindical, como a FESPSP, tiveram suas contas julgadas irregulares, foram condenadas solidariamente em débito e apenadas com multas individualizadas.
9.9. Assim, o fato de a Força Sindical ter efetuado o pagamento de parte das parcelas do débito que lhe foi imputado solidariamente com a FESPSP, por meio do Acórdão 2150/2016-TCU-Plenário, Rel. Bruno Dantas, não desobriga a ora recorrente da solidariedade quanto à dívida. 
CONCLUSÃO
10. Das análises anteriores, conclui-se que:
a) não ocorreu prescrição;
b) considerando a ocorrência de dano ao erário de responsabilidade da convenente e da terceira contratada, situação em que ambos devem ser condenados solidariamente ao ressarcimento do prejuízo causado, os argumentos apresentados pela recorrente foram insuficientes para comprovar a alegada violação ao devido processo legal;
c) não restou configurado o alegado prejuízo aos princípios do contraditório e da ampla defesa;
d) em razão da não comprovação da boa e regular aplicação dos recursos federais repassados pela Fundacentro à Força Sindical, por meio do Convênio 427621, que tinha por objeto a análise do custo social, humano e econômico dos acidentes de trabalho no município de São Paulo/SP, cabe a responsabilização da terceira contratada para a execução desse objeto, ora recorrente, por ter contribuído para o cometimento do dano ao erário;
e) o fato de a Força Sindical ter efetuado o pagamento de parte das parcelas do débito que lhe foi imputado juntamente com a FESPSP, por meio do Acórdão 2150/2016-TCU-Plenário, Rel. Bruno Dantas, não desobriga a ora recorrente quanto à dívida, considerando que foi responsabilizada solidariamente. 
10.1. Registre-se, por fim, que a recorrente requer a realização de sustentação oral por ocasião do julgamento (peça 124, p. 9) , cabendo o seu deferimento nos termos do art. 168 do RI/TCU. A notificação da parte acerca do deferimento de seu pedido deve ser realizada por meio da publicação das pautas das sessões na imprensa oficial ou portal do Tribunal na internet e em excerto do Boletim do Tribunal de Contas da União, nos termos do art. 3º da Portaria TCU 239/2000 c/c art. 141, § 4º, do RITCU.
PROPOSTA DE ENCAMINHAMENTO
11. Ante o exposto, com fundamento nos artigos 32, inciso I; e 33, da Lei 8.443/1992, submetem-se os autos à consideração superior, com posterior encaminhamento ao Ministério Público junto ao Tribunal de Contas da União e ao Gabinete do Relator, propondo:
a) conhecer do recurso e, no mérito, negar-lhe provimento;
b) deferir o pedido de sustentação oral da recorrente Fundação Escola de Sociologia e Política de São Paulo (peça 124, p. 9) , nos termos do artigo 168 do Regimento Interno, devendo a notificação ser feita conforme estabelecido no artigo 3º da Portaria TCU 239/2000, c/c artigo 141, § 4º, do Regimento Interno;
c) comunicar a deliberação que vier a ser proferida por esta Corte à recorrente, à Força Sindical e à Procuradoria da República em São Paulo."

Celso Augusto Coccaro Filho (98.071/OAB-SP), Georgia Gobatti (283.897/OAB-SP), Antônio Rosella (33792/OAB-SP), Rodrigo Molina Resende Silva (28.438/OAB-DF), Diego Ricardo Marques (30872/OAB-DF), Durval Amaral Santos Pace (107.437/OAB-SP), Diego Ricardo Marques (30872/OAB-DF), entre outros.

Procuradora-Geral Cristina Machado da Costa e Silva.

RECURSO DE RECONSIDERAÇÃO EM TOMADA DE CONTAS ESPECIAL. ARGUMENTOS INSUFICIENTES PARA REFORMAR O JULGAMENTO. CONHECIMENTO. NEGATIVA DE PROVIMENTO. CIÊNCIA.

TOMADA DE CONTAS ESPECIAL (TCE)

Secretaria de Recursos (Serur); e Secretaria de Controle Externo de Tomada de Contas Especial (Secex-TCE).

Trata-se de recurso de reconsideração interposto pela Fundação Escola de Sociologia e Política de São Paulo (FESPSP) contra o Acórdão 3228/2020-TCU-Plenário, da relatoria do E. Ministro Bruno Dantas.
No acórdão recorrido, o TCU julgou irregulares as contas da FESPSP, em regime de solidariedade com a Força Sindical, condenando-as ao recolhimento do débito sob o valor atualizado, em 18/8/2022, de R$ 1.670.715,25, além da multa prevista no art. 57 da Lei 8443/1992, em face do não recolhimento do valor integral do débito fixado pelo Acórdão 2150/2016-TCU-Plenário (peça 40) , parcialmente reduzido pelo Acórdão 1131/2017-TCU-Plenário (peça 61) .
A ora recorrente não recolheu, ainda que parcialmente, o débito que lhe fora imputado, ao passo que a Força Sindical efetuou o pagamento de apenas parte desse montante por meio de dezesseis prestações mensais, dentre as 36 autorizadas pelo item 9.4 do Acórdão 2150/2016-TCU-Plenário, sob a justificativa da insuficiência de recursos para a quitação integral.
Na origem, a tomada de contas especial que culminou na condenação das responsáveis foi instaurada em razão da não comprovação da regular aplicação dos recursos inerentes ao Convênio 982/2001 celebrado entre a Fundação Jorge Duprat de Segurança e Medicina do Trabalho e a Força Sindical que, por sua vez, subcontratou a FESPSP, para a execução do objeto consistente na análise do custo social, humano e econômico dos acidentes de trabalho no Município de São Paulo, perfazendo o valor total de R$ 1.050.000,00.
No presente momento, a FESPSP interpôs o recurso de reconsideração ora em exame, sob a justificativa de que o acórdão recorrido deve ser reformado em virtude da prescrição de ressarcimento do TCU, da lesão ao devido processo legal, da sua boa-fé na execução do contrato, da necessidade de aplicação do art. 22 do Decreto-Lei 4.657/1942 e da assunção de dívida pela Força Sindical ao recolher parte do débito (peça 124) .
Em análise, a Secretaria de Recursos e o Ministério Público junto ao TCU propuseram conhecer do recurso para, no mérito, negar-lhe provimento (peças 143 a 145) .
Feito esse breve resumo, passo a decidir.
Preliminarmente, aplicando-se como balizas os critérios definidos no Acórdão 1441/2016-TCU-Plenário ou as premissas fixadas na Lei 9.873/1999, verifico a ausência do transcurso do prazo extintivo para a pretensão ressarcitória ou punitiva do TCU.
Não ocorreu a prescrição a partir do critério de dez anos previsto no aludido acórdão, uma vez que a prestação de contas ocorreu em 17/1/2003 (peça 3, p. 10) e o recebimento do ofício de citação data de 8/2/2011 (peça 5, p. 170) , assim como, se considerado o prazo de cinco anos previsto na Lei 9.873/1999, também não se operou a prescrição por obra das diversas causas interruptivas apontadas no parecer técnico acostados aos autos (peça 143, p. 7-11) .
No mérito, acompanho os pareceres uniformes da Secretaria de Recursos e do Ministério Público junto ao TCU pelo desprovimento do apelo.
São improcedentes os argumentos da recorrente sobre a violação ao devido processo legal, pois, a despeito da natureza privada da entidade recorrente, a sua subcontratação pela Força Sindical resultou no recebimento de recursos públicos federais, razão pela qual, com fundamento no Enunciado da Súmula de Jurisprudência 286 do TCU, deve a recorrente responder solidariamente pelo dano causado ao Erário.
Diferentemente do alegado, a condenação da recorrente não deriva de mera suposição, mas da execução do objeto contratual sob o diminuto percentual de 11,29% do previsto, conforme apontado nos votos condutores dos Acórdãos 2.150/2016 e 1.131/2017, ambos do Plenário, não tendo a ora recorrente acostado nenhum elemento comprobatório apto a justificar a reforma do acórdão recorrido.
No que diz respeito à suposta boa-fé da recorrente, deve-se rememorar que essa circunstância foi inicialmente reconhecida por meio do Acórdão 2150/2016-TCU-Plenário, razão pela qual fora fixado o novo e improrrogável prazo para o recolhimento do débito sem a incidência de juros, nos termos do art. 12, § 2º, da Lei 8.443/1992. Contudo, diante da falta de liquidação tempestiva do débito, julgou-se irregulares as contas da recorrente, nos termos previamente fixados no item 9.3 do Acórdão 2150/2016-TCU-Plenário.
De igual modo, não prospera o argumento da recorrente no sentido do reconhecimento de dívida pela Força Sindical, pois o recolhimento do débito, ainda que parcial, por uma das responsáveis, não implica o afastamento da solidariedade passiva em benefício do ente estatal, podendo o credor exigir de um ou de todos os devedores a integralidade da dívida (v.g.: Acórdão 6398/2015-TCU-Segunda Câmara, relator o E. Ministro Vital do Rêgo) .
Nesse contexto, oportuno recordar sobre a previsão contida no art. 277 do Código Civil, na seção destinada à solidariedade passiva, de que o pagamento parcial realizado por um dos devedores solidários não aproveita aos outros, devendo o codevedor, a exemplo da recorrente, permanecer obrigado solidariamente pelo valor remanescente, senão até a quantia já paga.
Em relação ao art. 22 do Decreto-Lei 4.657/1942 - Lei de Introdução às Normas do Direito Brasileiro - as razões recursais não estão acompanhadas dos fundamentos fáticos e jurídicos que comprovam à alegada limitação da ação da recorrente durante a execução contratual, razão pela qual, a despeito da sua natureza associativa privada, improcede o argumento no sentido de que deva ser isenta da responsabilidade pelo dano ao Erário.
Por fim, cumpre registrar que foi franqueada à recorrente a oportunidade de exercer a sua defesa em todas as fases processuais, sendo improcedente o argumento de violação ao direito à ampla defesa e ao contraditório, previsto no art. 5º, inciso LV, da Constituição Federal.
Sendo assim, conheço do presente recurso para negar-lhe provimento.
Incluído o processo na pauta desta sessão, a recorrente solicitou, em sede de memoriais, o adiamento do julgamento do processo em razão da impossibilidade do comparecimento de seu representante legal para a produção da sustentação oral ou, alternativamente, a autorização para a sua realização no formato telepresencial (peça 147) .
Nos memoriais, a recorrente também pediu que a decisão proferida pelo Supremo Tribunal Federal (STF) , no âmbito do AgRg. no MS 37.586/DF, impetrado pela Força Sindical, fosse recebida como fato novo apto à comprovação da ocorrência da prescrição da pretensão ressarcitória do TCU.
Indefiro o pedido de adiamento, uma vez que o prazo regimental para inclusão do processo em pauta, com ciência das partes e seus representantes, foi devidamente observado.
Em relação ao AgRg. no MS 37.586 DF, o STF não reconheceu a ocorrência da prescrição da pretensão de ressarcimento ou punitiva do TCU.  
Pelo contrário. A ementa do acórdão relatado pela E. Ministra-Relatora Rosa Weber é clara no sentido da não consumação do prazo prescricional quinquenal da pretensão punitiva, além de que, em relação à pretensão ressarcitória, o parcelamento do débito pela impetrante configura hipótese de renúncia se "acaso se reputasse consumada a prescrição ressarcitória" (grifos inseridos) .
Ante o exposto, VOTO para que o Tribunal adote o Acórdão que ora submeto à apreciação deste Colegiado.
TCU, Sala das Sessões, em 24 de agosto de 2022.
WALTON ALENCAR RODRIGUES 
Relator